---
title: "Human Rights"
author: "Sabine Loudcher"
date: "09/02/2023"
output: word_document
editor_options: 
  chunk_output_type: console
---

```{r setup, include=FALSE}
knitr::opts_chunk$set(echo = TRUE)
```

```{r message=FALSE,warning=FALSE}
library("FactoMineR")
library("factoextra")
library("missMDA")
```

## Importation des données

```{r message=FALSE,warning=FALSE}
#setwd("à compléter avec votre chemin") 
d<-read.csv2("TD/Human Rights.csv",header=TRUE,row.names="Country",dec=",") 
names(d)
```

## Etude des pays selon leur niveau de développement

```{r message=FALSE}
d.analyse<-d[, colnames(d) %in% c("Health.Expenditure", "Under.five.mortality.rate","Life.expectancy.at.birth","Expected.Years.of.Schooling","GDP.per.capita","Income.index","Female.male.ratio.with.at.least.secondary.education","Adolescent.fertility.rate","Gender.Inequality.Index","female.male.ratio.in.parliament","Maternal.mortality.ratio","HDI")]


res.pca <- PCA(d.analyse, scale.unit=TRUE, quanti.sup = 12, ncp=5,graph=FALSE) #la variable 12 l'HDI est utilisée comme variable quanti supp

```

Dans cette APC, on constate que des valeurs sont manquantes, nous allons utiliser missMDA pour compléter ces valeurs manquantes et refaire l'ACP

```{r message=FALSE}

# Estimation du nombre de dimensions nécéssaires pour l'imputation de données
nb <- estim_ncpPCA(d.analyse, ncp.max = 5)
nb$ncp

# Imputation des données
d.analyse.complete<-imputePCA(d.analyse, ncp = nb$ncp)

# Execution de l'ACP
res.pca <- PCA(d.analyse.complete$completeObs, scale.unit = TRUE, quanti.sup = 12, ncp = 5, graph = FALSE)

# Graphique pour les valeurs propres
eig.val <- get_eigenvalue(res.pca)
fviz_eig(res.pca, addlabels = TRUE, ylim = c(0,70))

# Graphique pour les variables
var <- get_pca_var(res.pca)
fviz_cos2(res.pca, choice = "var")

# Graphique pour les individus
ind <- get_pca_ind(res.pca)
fviz_pca_ind(res.pca, col.ind = "red")

```

### ANALYSE

On constate sur le premier graphique sur les valeurs propre que la première dimension est celle dont la variance est la mieux expliquée par la PCA.

## Etude des pays selon leur respect des droits de l’Homme

```{r message=FALSE,warning=FALSE}
d.analyse<-d[, colnames(d) %in% c("POLPRIS","TORT","DOMMOV","SPEECH","NEW_RELFRE","WORKER","WECON","HDI")]
#ou
d.analyse<-d[,24:31]

```

```{r message=FALSE,warning=FALSE}
res.mca <- MCA (d.analyse, quanti.sup = 8, graph = FALSE)  #calcul de l'ACM 
print(res.mca)
```

à compléter
