---
title: "Premiers pas avec l'ACP"
author: "Mary Valentin"
date: "05/02/2025"
output: word_document
editor_options: 
  chunk_output_type: console
---

```{r setup, include=FALSE}
knitr::opts_chunk$set(echo = TRUE)
```

```{r message=FALSE, warning=FALSE, echo=FALSE}
library("markdown")
library("knitr")
library("rmarkdown")
```

## Importation des données

Importation du jeu de données puis création d'une matrice R contenant 44 observations (poissons) et 8 variables quantitatives

```{r message=FALSE, warning=FALSE}

d<-read.csv2("poissons.csv",header=TRUE,row.names="NUM", dec=".") #lecture d'un fichier csv

z<-d[,3:10]
dim(d)
n<-dim(z)[1]
p<-dim(z)[2]
```

## Descritpion bivariée, covariances et corrélations

**Croisement des variables quantitatives deux à deux**

```{r message=FALSE, warning=FALSE}
#Utiliser la fonction pairs ou ggpairs (librairie GGally)
cross<-pairs(z)
```

**Matrice des variances-covariances entre les variables quantitatives**

```{r message=FALSE, warning=FALSE}
#Utiliser la fonction cov
matrixCov<-cov(z)
```

**Matrice des corrélations entre les variables quantitatives**

```{r message=FALSE, warning=FALSE}
#Utiliser la fonction cor
matrixCor<-cor(z)
```

## Standardisation des variables quantitatives

**Moyenne et écart-type de chaque variable quantitative**

```{r message=FALSE, warning=FALSE}
#Utiliser la fonction apply avec la fonction mean puis avec la fonction sd
meanvar<-apply(z, 2, mean, na.rm=TRUE)
sdvar<-apply(z, 2, sd, na.rm=TRUE)

#Afficher les moyennes et écart-types
print(meanvar)
print(sdvar)
```

**Création d'une matrice Y avec les variables centrées**

```{r message=FALSE, warning=FALSE}
#Utiliser la fonction sweep
y<-sweep(z, 2, colMeans(z), FUN = "-")
```

Vérifier que toutes les variables sont maintenant de moyenne nulle mais que les écart-types n'ont pas changé

```{r message=FALSE, warning=FALSE}
meanY<-apply(y, 2, mean, na.rm=TRUE)
sdY<-apply(y, 2, sd, na.rm=TRUE)

print((sdY == sdvar))
```

**Création d'une matrice X avec les variables centrées et réduites**

```{r message=FALSE, warning=FALSE}
#Utiliser la fonction sweep
x<-sweep(y, 2, apply(y, 2, sd), FUN = "/")
```

Vérifier que toutes les variables sont maintenant de moyenne nulle et d'écart-type égal à un

```{r message=FALSE, warning=FALSE}
sdX<-apply(x, 2, sd)
meanX<-apply(x, 2, mean)
meanX
sdX
```

## Matrice des variances-covariances et des corrélations

**Matrice des variances-covariances 1/nY'Y (avec Y la matrice des variables centrées)**

```{r message=FALSE, warning=FALSE}
#Calcul manuel de la matrice des variances-covariances puis vérification avec la fonction cov
Cor_man=t(as.matrix(x))%*%as.matrix(x)/n

#Comparer les deux calculs
all.equal(matrixCor, Cor_man)
```

Le calcul avec *(t(as.matrix(Y))%*%as.matrix(Y))/n\* .....

```{r message=FALSE, warning=FALSE}
#Calcul manuel de la matrice des variances-covariances puis vérification avec la fonction cov
Cov_man=t(as.matrix(x))%*%as.matrix(x)/n

#Comparer les deux calculs
all.equal(matrixCov, Cov_man)
```

**Matrice des corrélations 1/nX'X (avec X matrice des variables centrées réduites)**

```{r message=FALSE, warning=FALSE}
#Calcul manuel de X'X puis vérification avec la fonction cor


#Comparer les deux calculs

```

Le calcul avec *(t(as.matrix(X))%*%as.matrix(X)/n) .....

**Standardization des variables avec l'écart-type non corrigé (dénominateur n)**

```{r message=FALSE, warning=FALSE}
#Standarisation "manuelle"
et_nocorrige <- apply(z, 2, sd)*sqrt((n-1)/n)
print(et_nocorrige)
X <- sweep(y,2,et_nocorrige, "/")
#Comparer les deux calculs

```

```{r message=FALSE, warning=FALSE}
#Transtypage de la variable X pour avoir une matrice et non pas un data frame
#remarque : transtypage pas fait avant afin de pouvoir utiliser certaines fonctions spécifiques aux datagrames
X=as.matrix(X)
X
```

## ACP normée sur la matrice des variables centrées-réduites

### Valeurs propres

Calcul et ébouli des valeurs propres

```{r message=FALSE, warning=FALSE}
#Diagonaliser la matrice des corrélations avec la fonction eigen

vp<-eigen(t(X)%*%X/n)
names(vp)
vp$values
barplot(vp$values, main = "Valeur propres", ylim = c(0,5))
```

### Inertie

```{r message=FALSE, warning=FALSE}
#Cacluler l'inertie du nuage avec la fonction sum

```

Sans surprise, ....

### Nuage des individus

Supposons que seulement les 2 premiers axes soient retenus, calcul des coordonnées des individus sur les 2 premiers axes (composantes principales F1 et F2 dans la matrice F)

```{r message=FALSE, warning=FALSE}
q<-2
U<-vp$vectors[,1:q]
F<-X%*%U
head(F)
```

**Représentation graphique des individus sur le 1er plan factoriel**

```{r message=FALSE, warning=FALSE}
plot(F, main = "Individus sur le premier plan factoriel", xlab = '1er axe factoriel', ylab = "2e axe factoriel")
```

### Nuage des variables

Supposons que seulement les 2 premiers axes soient retenus, calcul des coordonnées des variables sur les 2 premiers axes (composantes principales G1 et G2 dans la matrice G)

```{r message=FALSE, warning=FALSE}

```

Vérifions que les vecteurs propres V sont bien orthogonaux :

```{r message=FALSE, warning=FALSE}

```

Calculons les coordonnées des variables sur les 2 axes factoriels :

```{r message=FALSE, warning=FALSE}

```

On peut retrouver les coordonnées des variables sans les vecteurs V (ans faire la 2e diagonalisation) mais en utilisant les formules de transition :

```{r message=FALSE, warning=FALSE}

```

Représentation graphique des variables sur le 1er plan factoriel :

```{r message=FALSE, warning=FALSE}

```

## Vérication en réalisant une ACP normée avec le package Factominer

```{r message=FALSE, warning=FALSE, echo=FALSE}

```

**Comparaison des deux ACP (la "manuelle" et celle avec FactoMiner** Les valeurs propres :

```{r message=FALSE, warning=FALSE, echo=FALSE}

```

Les coordonnées des individus sur les axes factoriels :

```{r message=FALSE, warning=FALSE, echo=FALSE}

```

**Que constatez-vous ?**

Les coordonnées des variables sur les axes factoriels :

```{r message=FALSE, warning=FALSE, echo=FALSE}

```

## Décomposition en valeurs singulières (une autre forme de décomposition d'une matrice que celle avec les valeurs propres)

Décomposons en valeurs singulières la matrice X/sqrt(n) avec X la matrice des variables centrées-réduites :

```{r message=FALSE, warning=FALSE, echo=FALSE}

```

Les valeurs singulières et les valeurs propres : les valeurs singulières sont les racines carrées des valeurs propres de 1/n(X'X)

```{r message=FALSE, warning=FALSE, echo=FALSE}

```

Les vecteurs singuliers à gauche et à droite :

```{r message=FALSE, warning=FALSE, echo=FALSE}

```

Calcul des coordonnées des individus sur les axes de l'ACP grâce à la SVD :

```{r message=FALSE, warning=FALSE, echo=FALSE}

```

Calcul des coordonnées des observations sur les axes de l'ACP grâce à la SVD :

```{r message=FALSE, warning=FALSE, echo=FALSE}

```
